臺灣新北地方法院民事裁定　　　　　110年度消債更字第102號
聲　請　人
即　債務人　高鳳英　
代　理　人　閻道至律師
上列當事人因消費者債務清理事件聲請更生，本院裁定如下：
    主  文
一、聲請人高鳳英自民國110 年10月13日上午10時起開始更生程
    序。
二、本件得由司法事務官進行更生程序。
    理  由
一、按債務人不能清償債務或有不能清償之虞者，得依本條例所
    定更生或清算程序，清理其債務；債務人無擔保或無優先權
    之本金及利息債務總額未逾新臺幣（下同）1,200 萬元者，
    於法院裁定開始清算程序或宣告破產前，得向法院聲請更生
    ；債務人對於金融機構負債務者，在聲請更生或清算前，應
    向最大債權金融機構請求協商債務清償方案，或向其住、居
    所地之法院或鄉、鎮、市、區調解委員會聲請債務清理之調
    解；法院開始更生程序之裁定，應載明其年、月、日、時，
    並即時發生效力；法院裁定開始更生或清算程序後，得命司
    法事務官進行更生或清算程序，必要時，得選任律師、會計
    師或其他適當之自然人或法人一人為監督人或管理人，消費
    者債務清理條例（下稱消債條例）第3 條、第42條第1 項、
    第151 條第1 項、第45條第1 項、第16條第1 項分別定有明
    文。
二、本件聲請人主張略以：聲請人前因購買房屋向銀行貸款，並
    以該房屋作為擔保，嗣因聲請人遭公司資遣，復遭遇家暴、
    婚變，需獨自扶養小孩致無力繳納貸款，且該房屋亦已經債
    權人臺灣中小企業銀行股份有限公司（下稱臺灣中小企銀）
    法拍，惟尚積欠債務金額約128萬9,000元，而聲請人前向鈞
    院聲請債務清理前置調解，惟因聲請人無法負擔銀行提出之
    還款方案，致調解不成立。又聲請人名下雖有台北市○○區
    ○○段○○段000000000地號土地（下分別稱系爭493、49
    3之1地號土地）及富邦人壽保險股份有限公司之保險單1筆
    、保單價值約1萬6,549元，惟其中系爭493地號土地業於民
    國85年2月1日出售，而系爭493之1地號土地亦於同時口頭約
    定買賣，僅迄今均尚未辦理移轉登記；另聲請人目前從事清
    潔兼職之工作，部分為長期兼職、部分為不定期兼職，平均
    每月收入約為2萬0,082元，而聲請人每月必要支出約為2萬
    7,206元，可知聲請人有入不敷出之情形，且尚須由聲請人
    之二女共同資助聲請人，是聲請人有不能清償債務之情事，
    聲請人復未經法院裁定開始清算程序或宣告破產，爰依法聲
    請更生等語。
三、經查：
(一)聲請人前於109 年11月27日向本院聲請債務清理之前置調解
    ，經本院以109 年度司消債調字第1050號更生調解事件受理
    在案，並訂於110 年1 月20日進行調解程序。嗣於調解程序
    期日，經最大債權金融機構臺灣中小企銀提供以1 個月為1
    期、共180 期、年利率0%、每月清償8,600 元之調解方案，
    惟因聲請人稱無法負擔該調解方案，致前置調解不成立等情
    ，有本院110 年1 月20日調解程序筆錄、109 年度司消債調
    字第1050號調解不成立證明書等件在卷可稽（見本院109 年
    度司消債調字第1050號卷第36-37 頁反面、第42頁，下稱調
    解卷），並經本院依職權調閱該卷宗查明屬實。是以，本件
    聲請人所為本件更生聲請可否准許，應審究聲請人其現況是
    否有不能清償債務或有不能清償之虞之情事而定。
(二)聲請人主張其僅積欠臺灣中小企銀有擔保債務128 萬9,000
    元等語，固據提出債權人清冊、財團法人金融聯合徵信中心
    查詢當事人綜合信用報告回覆書等件附卷為憑（見調解卷第
    6頁、第8-14頁）。惟查，因聲請人所主張積欠債務金額係
    尚未加計全部利息、違約金前之金額，且該債務是否均為有
    擔保債務尚有疑問，故本院前曾依職權函詢債權人臺灣中小
    企銀關於聲請人迄今尚未清償之債權金額為何、是否為有擔
    保之債務等節，經債權人臺灣中小企銀陳報聲請人原積欠之
    債務係擔保債務，並提供屏東縣○○市○○段00地號及其上
    4580建號為擔保，而該行於88年10月1日就上開不動產聲請
    強制執行，拍定後於91年2月17日製作成分配表，故目前聲
    請人積欠債務為無擔保債務，迄至110年4月15日止尚積欠債
    務總額為355萬0,685元等語，有臺灣中小企銀110年4月21日
    民事承受訴訟聲明併陳報狀暨檢附之債權額計算書、臺灣屏
    東地方法院民事執行處強制執行金額計算書分配表、民事強
    制執行狀、臺灣屏東地方法院88年9月4日屏院正民執洪字第
    88執5253號通知、抵押權設定契約書、他項權利證明書、借
    據及授信約定書各2份等件影本附卷為憑（見本院卷第83-11
    3頁），是堪認聲請人所積欠無擔保之債務總額應暫以355萬
    0,685元計。
(三)又聲請人主張其名下雖有系爭493 、493 之1 地號土地及富
    邦人壽保險股份有限公司之保險單1 筆、保單價值約1 萬6,
    549 元，惟其中系爭493 地號土地業已於85年2 月1 日出售
    、系爭493 之1 地號土地亦於同時有口頭約定買賣，僅迄今
    尚未辦理移轉登記，此外別無其他財產等情，並提出財產及
    收入狀況說明書、債務人清冊、107 至109 年度綜合所得稅
    各類所得資料清單、全國財產稅總歸戶財產查詢清單、富邦
    人壽保險股份有限公司保險單及借款契約約定書、借款明細
    表、保單資料查詢結果、系爭493 、493 之1 地號土地登記
    第一類謄本、不動產買賣契約書、玉山銀行大安分行活期儲
    蓄存款存摺封面及內頁等件影本存卷足徵（見調解卷第5 頁
    、第7 頁、第15-17 頁、本院卷第35-58 頁、第125-132 頁
    、第135 頁）。然按不動產物權，依法律行為而取得、設定
    、喪失及變更者，非經登記，不生效力，民法第758 條定有
    明文。而依聲請人提出之不動產買賣契約書所示，其上第1
    條僅載明：乙方（即聲請人）填明於後之不動產所有權，同
    意賣予甲方（即第三人莊清桂），永久管業，而其後僅有記
    載「建物標示」為台北市○○區○○路000 巷00號，基地坐
    落於系爭493 地號土地等語，惟並無記載買賣之標的是否有
    包含系爭493 地號土地，且聲請人復未再提出其他證據釋明
    ，是聲請人與第三人莊清桂間有無就系爭493 、493 之1 地
    號土地為買賣，尚有未明，況聲請人自承其目前仍有繳納系
    爭493 、493 之1 地號土地之地價稅等語，此並有聲請人提
    出之地價稅繳款書影本為據（見本院卷第73-76 頁），則依
    上開說明，系爭493 、493 之1 地號土地現既仍登記於聲請
    人之名下，故本院堪認系爭493 地號、系爭493 之1 地號土
    地仍應暫列為聲請人之財產，且該等土地之價值約為250 萬
    8, 000元【計算式：系爭493 、493 之1 地號土地面積（27
    9 ＋18）平方公尺×系爭493 、493 之1 地號土地之110 年
    公告土地現值為每平方公尺152,000 元×聲請人之權利範圍
    3/54＝2,508,000 元】。
(四)再者，聲請人陳稱其目前從事清潔兼職之工作，部分為長期
    兼職、部分為不定期兼職，長期兼職部分之每月收入為1 萬
    3,482 元，不定期兼職部分之每月收入約為6,600 元，合計
    平均每月收入約為2 萬0,082 元等語，業據提出台北市清潔
    管理服務業職業工會所查詢之投保單位網路申報及查詢作業
    被保險人投保資料明細、玉山銀行大安分行活期儲蓄存款存
    摺封面及內頁等件影本在卷可佐（見本院卷第81頁、第127-
    132 頁），故堪認聲請人平均每月收入約為2 萬0,082 元；
    另聲請人主張每月必要生活費用合計為2 萬7,206 元【含房
    屋租金13,000元、第四台費用500 元、電費500 元、水費14
    5 元、瓦斯費166 元、地價稅442 元（每年5,306 元，平均
    每月約442 元）、保單借款利息1,453 元、膳食費6,000 元
    、其他日常生活費用5,000 元】等語，固據提出房屋租賃契
    約書、第四台台費繳費單、電費繳費通知單、水費通知單、
    瓦斯費繳費憑證、地價稅繳款書、保險單借款利息繳款通知
    單等件影本附卷足參（見本院卷第59-77 頁）。然查，聲請
    人既欲以更生程序清理其債務，當盡力清償，而非維持過去
    之慣常生活，故不得由聲請人任意主張其基本生活費用之數
    額，而欲藉更生之程序逃避及減免應清償之債務。茲就聲請
    人所主張之必要生活費用之項目及金額分述如下：
 1、房屋租金1 萬3,000 元部分：
    聲請人固陳稱其所居住房屋附近房租均逾1 萬3,000 元，故
    其房租已屬偏低云云。雖聲請人名下無不動產而有租賃房屋
    居住之必要，惟依據行政院主計總處108 年度新北市平均每
    戶家庭收支調查所示，就新北市每戶家庭（平均每戶人數為
    2.97人）之房地租及水費之消費支出，每年為19萬9,333 元
    ，平均每人每月為5,593 元（計算式：199,333 元÷12月÷
    2.97人≒5,593 元，元以下四捨五入，下同），且此部分費
    用尚有包含水費在內，則顯見聲請人所主張之上開租金屬過
    高而不合理。況聲請人自陳其並無與其他人共同居住於租屋
    處等語，自難認聲請人有承租租金高達1 萬3,000 元之房屋
    供其個人居住之必要，故此部分之房屋租金應予酌減。本院
    爰審酌上開標準，及新北市之租屋行情，聲請人自陳並無與
    他人共同居住等節，認聲請人之房屋租金應以9,000 元為妥
    適，逾此範圍部分，應予剔除。
 2、保單借款利息1,453 元部分：
    聲請人陳稱其以保單向富邦人壽保險股份有限公司質借，每
    月需支付利息1,453 元等語。惟因聲請人以其所投保之商業
    保險質借而支出之利息，顯非屬維持其日常生活所必要之支
    出，自應予剔除。
 3、其他日常生活費用5,000 元部分：
    聲請人雖陳稱其每月支出其他日常生活費用5,000 元，其中
    包含衣物、鞋子、日常用品（含調料品、洗衣劑、清潔劑、
    醫療費用等）云云。然依據行政院主計總處108 年度新北市
    平均每戶家庭收支調查所示，就新北市每戶家庭（平均每戶
    人數為2.97人）之衣著鞋襪及服飾用品、什項消費等消費支
    出，每年分別為2 萬4,805 元、3 萬7,969 元，合計為6 萬
    2,774 元，則平均每人每月為1,761 元（計算式：62,774元
    ÷12月÷2.97人≒1,761 元），顯見聲請人所主張之日常生
    活費用尚屬過高，且聲請人並說明有何高於一般人支出之必
    要性，亦未就此部分提出任何單據釋明，故聲請人此部分主
    張之數額，尚難採信，應予酌減。而本院爰參酌上開標準，
    認聲請人每月之其他日常生活費用支出於2,000 元範圍內為
    合理，逾此範圍部分則應予剔除。
 4、至就聲請人其餘各項必要生活支出費用，雖僅有提出部分單
    據佐證，然本院衡諸現今社會經濟消費情形，認其上開其餘
    所提列之個人必要支出數額，尚屬合理而可採信。從而，聲
    請人每月之必要生活費用應以1 萬8,753 元計為合理（計算
    式：房屋租金9,000 元＋第四台費用500 元＋電費500 元＋
    水費145 元＋瓦斯費166 元＋地價稅442 元＋膳食費6,000
    元＋其他日常生活費用2,000 元＝18,753元）。
(五)基上，本院審酌聲請人現況之財產、勞力及信用等清償能力
    ，以聲請人目前平均每月收入約2 萬0,082 元，經扣除其每
    月必要生活支出計1 萬8,753 元後，僅餘1,329 元（計算式
    ：20,082元－18,753元＝1,329 元），顯無法負擔最大債權
    金融機構臺灣中小企銀於調解時所提供之以1 個月為1 期、
    共180 期、年利率0%、每月清償8,600 元之清償方案；而聲
    請人現積欠債務金額約355 萬0,685 元，雖其名下尚有系爭
    493 地號、系爭493 之1 地號土地、價值約250 萬8,000 元
    及富邦人壽保險股份有限公司之保險單1 筆、保單價值約1
    萬6,549 元，惟縱將上開土地及保單均用以清償其前開債務
    ，尚餘債務102 萬6,136 元（計算式：3,550,685 元－2,50
    8,000 元－16,549元＝1,026,136 元），復以其每月收入扣
    除必要生活支出後之餘額按月清償該債務，仍需約64.3年之
    時間方能清償完畢（計算式：1,026,136 元÷1,329 元÷12
    月＝64.3年），且上開債務倘再加計利息及違約金，其債務
    金額勢將更高、還款年限顯然更長，故堪信以聲請人目前之
    經濟狀況已有不能清償其所負前開債務之虞。從而，聲請人
    所為本件聲請，核符消債條例第3 條所定「不能清償之虞」
    之要件。
四、綜上所述，本件聲請人為一般消費者，並未從事營業活動。
    其有無法清償債務之虞情事，又所負無擔保或無優先權之債
    務，並未逾1,200 萬元，且未經法院裁定開始清算程序或宣
    告破產，復查無消債條例第6 條第3 項、第8 條或第46條各
    款所定駁回更生聲請之事由存在，則聲請人聲請更生，洵屬
    有據，應予准許，並命司法事務官進行本件更生程式，爰裁
    定如主文。
五、至聲請人應於更生程序開始後，由債權人會議可決或由法院
    裁定認可其更生方案後方能實行，倘未能經債權會議可決或
    經法院裁定認可，則依消費者債務清理條例第61條規定，應
    續行清算程序，故本件聲請人仍應提出足以為債權人接受或
    經法院認為公允之更生方案以供採擇，附此敘明。
中    華    民    國   110    年    10    月    13    日
                  民事第一庭  法  官  毛崑山
上為正本係照原本作成。
本件不得抗告。
本裁定已於110年10月13日上午10時公告。
中    華    民    國   110    年    10    月    13    日
                              書記官  童淑敏